【裁判字號】    99,上易,499
【裁判日期】    991026
【裁判案由】    遷讓房屋等
【裁判全文】
臺灣高等法院民事判決                 99年度上易字第499號
上  訴  人  甲○○
被上訴人    乙○○
訴訟代理人  羅秉成律師
複代理人    黃振洋律師
            戴愛芬律師
上列當事人間請求遷讓房屋等事件，上訴人對於中華民國99年4
月30日臺灣新竹地方法院99年度訴字第50號第一審判決提起上訴
，經本院於99年10月5日言詞辯論終結，判決如下：
    主      文
上訴駁回。
第二審訴訟費用由上訴人負擔。
    事實及理由
一、被上訴人主張：被上訴人係坐落新竹市○○街82巷10號1樓
    房屋（下稱系爭房屋）共有人之一，上訴人未經系爭房屋全
    體共有人之同意，擅自占有使用系爭房屋迄今，並將之出租
    予他人經營「心樂園TVPUB」，已構成無權占有，爰依民法
    第767條、第821條之規定，請求上訴人將系爭房屋騰空返還
    予被上訴人及其他共有人全體。又上訴人無權占用系爭房屋
    ，獲有相當於租金之不當得利，被上訴人亦得依不當得利之
    法則，請求上訴人自95年8月3日起至返還系爭房屋之日止，
    按月給付被上訴人新台幣（下同）22,857元相當於租金之不
    當得利，並就95年8月3日起至起訴狀繕本送達翌日止部分之
    不當得利加付法定遲延利息等語。原審為被上訴人一部勝訴
    、一部敗訴之判決，判命上訴人應將系爭房屋騰空返還予被
    上訴人及全體共有人，履行期間為2個月，並應自95年8月3
    日起至返還系爭房屋之日止，按月給付被上訴人2,470元，
    及其中98,800元自98年12月12日起至清償日止，按年息5%計
    算之利息。被上訴人就其敗訴部分未提起上訴，對於上訴人
    之上訴則聲明駁回上訴。
二、上訴人則以：系爭房屋係兩造之母吳林矣提供所有土地與建
    商合建房屋而分配取得，於吳林矣死亡後，應由兩造及其他
    兄弟姊妹共同繼承，而吳林矣之繼承人並未協議分割，故系
    爭房屋仍屬吳林矣之繼承人公同共有，然被上訴人與吳玉葉
    辦理繼承登記時，竟使上訴人對系爭房屋之權利喪失，顯侵
    害上訴人之繼承權。退步言之，如認上訴人應將系爭房屋騰
    空遷讓返還予被上訴人，因上訴人置於系爭房屋內之物品、
    設備繁多，非短期間可完成遷讓，爰請准酌定1年之履行期
    間。又上訴人固曾於10年前出租系爭房屋半年，然因受被上
    訴人及系爭房屋其他共有人不斷騷擾，自89年以後即未再出
    租，且系爭房屋位於巷道內，市況並不繁榮，被上訴人請求
    按月租4萬元計算上訴人使用系爭房屋所獲利益，顯屬無據
    等語。原審為上訴人一部勝訴、一部敗訴之判決（詳如前述
    ），上訴人就其敗訴不服，提起上訴，並聲明：(一)原判決關
    於不利於上訴人部分廢棄。(二)上開廢棄部分，被上訴人在第
    一審之訴及其假執行之聲請均駁回。
三、經查系爭房屋於84年7月14日辦理第1次所有權登記，登記為
    兩造之母吳林矣所有，吳林矣死亡後，由兩造及訴外人沈吳
    彩霞、吳繡鑾、吳玉女、吳玉葉、吳添榮、吳淑貞、吳淑惠
    、吳吟涵、吳榮哲、吳榮修共同繼承，並於85年4月18日辦
    畢繼承登記。嗣上訴人就系爭房屋之所有權應有部分於95年
    6月21日經拍賣而由吳玉葉取得，復經共有人間之贈與、買
    賣，系爭房屋現為被上訴人、吳玉葉及吳榮哲共有，所有權
    應有部分各為4/7、2/7、1/7。又系爭房屋現由上訴人占有
    使用，吳玉葉曾先後於95年8月3日、同年月14日、同年11月
    3日以存證信函催告上訴人遷讓返還系爭房屋及返還占有系
    爭房屋所獲不當得利等情，有建物登記謄本、不動產異動索
    引、存證信函及掛號郵件收件回執可稽（見原審卷第11至17
    、28至32頁），且為兩造所不爭執，均堪信為真實。
四、被上訴人主張上訴人無權占有系爭房屋，惟為上訴人所否認
    ，並以前詞置辯。經查：
  (一)按所有人對於無權占有或侵奪其所有物者，得請求返還之，
    對於妨害其所有權者，得請求除去之，有妨害其所有權之虞
    者，得請求防止之；各共有人對於第三人，得就共有物之全
    部為本於所有權之請求，但回復共有物之請求，僅得為共有
    人全體之利益為之，民法第767條第1項、第821條分別定有
    明文。
  (二)系爭房屋原為兩造之母吳林矣所有，吳林矣死亡後，由兩造
    及吳玉葉等人共同繼承，並辦畢繼承登記，嗣上訴人就系爭
    房屋之權利於95年6月21日經拍賣而由吳玉葉取得等情，已
    如前述，是上訴人主張系爭房屋仍屬兩造及其他繼承人公同
    共有，其就系爭房屋仍有共有權存在云云，洵屬無據，而不
    足取。
  (三)被上訴人固曾於91年6月6日委由律師轉寄信函予上訴人，內
    載：「1.我所購買但過戶在您名下的地產，後來與建築商合
    建，您不肯依承諾轉讓房屋所有權還我，反將之贈與榮峰，
    外將該地產抵押貸款300萬台幣，此是為何？2.母親名下地
    產，按中華民國法律，男女各有七分之一。雖然母親生前要
    平均分給三位男兒，但無遺囑等法律證據。3.我曾於1994年
    底擬給付四位姐妹各台幣60萬，但遭姐妹拒絕，您應該記得
    此事。從1995年迄今，繡彩及玉女已將她們的地產過名于我
    的名下。但只要任何一個姐妹不願拋棄其繼承地產，唯一解
    決辦法就是循法律程序，或強制分割，或拍賣地產，各取得
    七分之一所值。4.與建築商合建之地產，于1995年交屋後，
    您一人獨拿房租，但其他繼承人得付地稅及房屋稅，甚至得
    加付房租收入的所得稅，世上有此公理？5.我已委託律師循
    法律途徑來解決這些問題。…母親遺贈三位男兒之事，在法
    律面前是站不住腳的」（見原審卷第58頁）。然綜觀上開信
    函所載內容，被上訴人並未承認上訴人有權占有使用系爭房
    屋，是尚不能執此而為有利於上訴人之判斷。
  (四)上訴人雖抗辯其於系爭房屋經營卡拉ＯＫ之初，系爭房屋之
    共有人即已知情，迄至95年間始為反對之意思等語；惟為被
    上訴人所否認，而上訴人就此並未舉證以其說，是尚難認上
    訴人占有使用系爭房屋之初即已取得系爭房屋全體共有人之
    同意。又上訴人抗辯其已繳納系爭房屋之房屋稅11年，另繳
    納地價稅數十年，且其為整理、建造系爭房屋及處理家中事
    務，已支付許多金錢等情，惟亦為被上訴人所否認，而上訴
    人就此亦未提出任何證據以資證明，是上訴人所為此部分抗
    辯亦難信為真實。
  (五)上訴人雖又抗辯兩造及另一名兄弟曾訂立協議書協議分產等
    語，惟為被上訴人所否認，且上訴人就此亦不能舉證以實其
    說。況系爭房屋係由兩造及其他繼承人共12人繼承，已如前
    述，尚不能僅由兩造及另一名兄弟協議予以分產，是縱上訴
    人所為此部分之主張屬實，亦不能據以為對系爭房屋全體共
    有人主張其有占有使用系爭房屋之正當權源。
  (六)上訴人未經系爭房屋全體共有人同意而占有使用系爭房屋，
    復不能證明其有何占有使用系爭房屋之正當權源，依前揭規
    定，自係侵害被上訴人及其他共有人就系爭房屋之所有權，
    是被上訴人依據民法第767條、第821條之規定，請求上訴人
    將系爭房屋騰空遷讓返還予被上訴人及全體共有人，自屬有
    據，應予准許。
  (六)按判決所命之給付，其性質非長期間不能履行，或斟酌被告
    之境況，兼顧原告之利益，法院得於判決內定相當之履行期
    間，民事訴訟法第396條第1項前段定有明文。查系爭房屋係
    於84年7月14日辦理第1次所有權登記，上訴人自承其自系爭
    房屋之使用執照核發後即占有使用系爭房屋迄今，已逾15年
    ，且其曾將系爭房屋出租他人經營卡拉ＯＫ，系爭房屋內現
    仍堆置桌椅、杯碟及卡拉ＯＫ設備等情，此為被上訴人所不
    爭執（見本院卷第37頁倒數第7行起），核其情形，上訴人
    非經一定期間不能騰空遷讓系爭房屋，原審酌定2個月履行
    期間，尚屬妥適。
五、關於被上訴人請求上訴人返還不當利益部分：
  (一)按無法律上之原因而受利益，致他人受損害者，應返還其利
    益，民法第179條定有明文。又依社會通常觀念，無權占有
    使用他人所有之房屋，可能獲得相當於租金之利益，是被上
    訴人依據不當得利之法則，請求上訴人返還自95年8月3日起
    算相當於租金之不當利益，洵屬有據。
  (二)按城市地方房屋之租金，以不超過土地及其建築物申報總價
    年息10%為限，土地法第97條第1項定有明文。被上訴人雖主
    張上訴人將系爭房屋出租予他人，月租為4萬元，惟為上訴
    人所否認，而被上訴人並不能舉證以實其說，是被上訴人所
    為此部分主張，並不可取。查系爭房屋位於新竹市區，交通
    便利，惟屋齡已逾15年，且位處巷道內，爰斟酌系爭房屋所
    坐落之地理位置及其使用情形等情狀，認依系爭房屋及系爭
    土地申報總價年息5%計算上訴人所受相當於租金之利益為適
    當。又查系爭房屋之面積為92.7平方公尺（見原審卷第37頁
    ），系爭房屋所坐落土地即新竹市○○段2011地號土地93年
    度、96年度、99年度之申報地價均為每平方公尺8,426.4元
    （見原審卷第68頁）；系爭房屋現值為260,300元（系爭房
    屋連同地下1、2層之現值為285,100元，扣除地下1、2層之
    現值後為260,300元－見原審卷第37至38頁），則依系爭房
    屋及其坐落土地之申報總價年息5%，並按被上訴人就系爭房
    屋之所有權應有部分4/7計算，被上訴人得請求上訴人按月
    返還相當於租金之利益為2,470元（計算式為：〈8,426.4
     ×92.2+260,300〉×5%÷12×4/7＝2,470，小數點以下四
    捨五入）。又依此計算，自95年8月3日起至起訴狀繕本送達
    翌日即98年12月12日（見原審卷第20頁）止合計40個月期間
    ，被上訴人得請求上訴人返還之不當利得數額合計為98,800
    元（計算式為：2,470×40＝98,800）。是被上訴人就此部
    分金額請求上訴人給付法定遲延利息，亦屬有據，應予准許
    。
六、綜上所述，被上訴人請求上訴人將系爭房屋騰空遷讓返還予
    被上訴人及其他共有人全體，及自95年8月3日起至返還系爭
    房屋之日止，按月給付被上訴人2,470元，其中98,800元並
    自98年12月12日起至清償日止，按年息5%計付利息，為有理
    由，應予准許。從而，原審就被上訴人此部分請求為上訴人
    敗訴之判決，並酌定遷讓返還系爭房屋之履行期間為2個月
    ，核無違誤，上訴意旨指摘原判決此部分為不當，求予廢棄
    改判，為無理由，應予駁回。
七、至兩造其餘之攻擊或防禦方法及未經援用之證據，經本院斟
    酌後，認為均不足以影響本判決之結果，自無逐一詳予論駁
    之必要。附此敘明。
八、據上論結，本件上訴為無理由，依民事訴訟法第449條第1項
    、第78條，判決如主文。
中    華    民    國    99    年    10    月    26    日
                    民事第三庭
                        審判長法  官  張劍男
                              法  官  陳靜芬
                              法  官  彭昭芬
正本係照原本作成。
不得上訴。
中    華    民    國    99    年    10    月    27    日
                              書記官  丁華平

司法院資訊處製作；財團法人民間司法改革基金會備份。
